【裁判字號】    99,破抗更(一),1
【裁判日期】    990526
【裁判案由】    宣告破產
【裁判全文】
臺灣高等法院高雄分院民事裁定       99年度破抗更(一)字第1號
抗  告  人  大光建設股份有限公司
法定代理人  甲○○
代  理  人  黃福卿律師
上列抗告人因與相對人黃晚智等人間宣告破產事件，對於民國98
年3 月24日臺灣高雄地方法院91年度執破字第2 號所為裁定提起
抗告，經最高法院第1 次發回更審，本院裁定如下：
    主  文
抗告駁回。
抗告及發回前再為抗告程序費用，均由抗告人負擔。
    理  由
一、聲請意旨略以：伊未被宣告破產，並非破產人，亦未委託他
    人依破產法規與破產管理人成立和解，伊之財產及帳冊非屬
    破產財團，自應發還。詎伊公司監察人呂隱臥未得伊授權，
    竟擅自挪用伊公司及法定代理人印章，授權律師與破產管理
    人成立和解，伊業已對呂隱臥提起偽造文書之刑事告訴，並
    提起確認和解契約不存在訴訟，為恐破產管理人將伊之財產
    交付債權人，而生日後難以返還之損害，爰依破產法第5 條
    準用民事訴訟法第182 條、第183 條之規定，聲請裁定准於
    前開民、刑訴訟案件確定前，停止破產管理人所保管為伊所
    有財產予以分配云云。
二、(一)就抗告人引破產法第5 條準用民事訴訟法第183 條規定乙
    節：
    按民事訴訟法第183 條規定：「訴訟中有犯罪嫌疑牽涉其裁
    判者，法院得在刑事訴訟終結前，以裁定停止訴訟程式」，
    故在刑事訴訟程序開始後，其程序如已終結，自無許法院裁
    定停止訴訟程序之餘地。查抗告人所執訴外人呂隱臥涉偽造
    文書罪嫌，牽涉本件程序乙情，抗告人對呂隱臥提起偽造文
    書等告訴，惟呂隱臥所涉偽造文書等罪嫌，業經高雄地檢署
    檢察官於民國97年10月21日以97年度偵字第26716 號處分不
    起訴，抗告人聲明再議，亦經台灣高等法院高雄分院檢察署
    於97年12月12日以97年度上聲議字第670 號處分書駁回再議
    ，有處分書附卷可稽（本院卷38至42頁、277 至282 頁）。
    是抗告人據為主張之該刑事訴訟，既已因不起訴處分確定而
    終結，其引該規定聲請裁定停止分配程序，自非有據，不應
    准許。
    (二)就抗告人引破產法第5 條準用民事訴訟法第182 條規定乙
    節：
    抗告人前於97年3 月31日對破產管理人周村來等5 人及監查
    人陳益民等17人起訴，求為：「(一)確認抗告人於91年8 月9
    日與被告即破產管理人周村來等5 人所立和解無效及和解關
    係不存在。(二)確認被告即監查人陳益民等17人於91年11月27
    日就前項所示和解所為之認可決議無效。(三)被告等應將依據
    原法院79年度破字第28號宣告破產事件裁定交付被告周村來
    等5 人接管之抗告人所有財產新台幣（下同）1 億4665萬18
    3 元暨帳冊交還聲請人」（按：抗告人於98年11月25日向原
    審追加請求1628萬817 元，與原起訴金額合計1 億6293萬10
    00元，見本院卷285 頁），並向高雄地院聲請訴訟救助獲准
    ，嗣經本院廢棄該裁定，駁回抗告人訴訟救助聲請，抗告人
    再為抗告，經最高法院於98年10月22日以98年度台抗字第81
    7 號裁定駁回確定（本院前審卷155 至157 頁、本院卷283
    至284 頁），高雄地院於99年3 月4 日裁定命補繳裁判費，
    抗告人未繳納並聲明不服，提起抗告，經本院於99年5 月18
    日以抗告不合法為由，駁回其抗告，有裁定附卷（本院卷28
    5 至286 頁、287 頁；迄本件裁定時，尚未確定），此關係
    抗告人據以主張「他訴訟之法律關係」之民事訴訟是否業經
    起訴，及起訴後迄今已2 年餘，惟尚未據繳納起訴合法要件
    之裁判費程序，故有合先敘明之必要。
  1.法律上「準用」之規定，以性質上容許者為限，否則即無「
    準用」之餘地。破產法第5 條固有「關於和解或破產之程序
    ，除本法另有規定外，準用民事訴訟法之規定」之明文，惟
    民事訴訟法第182 條第1 項規定：「訴訟全部或一部之裁判
    ，以他訴訟之法律關係是否成立為據者，法院得在他訴訟終
    結前以裁定停止訴訟程序」，此規定是否有為破產程序所準
    用？乃本件應審究之基礎爭點。按在民事訴訟事件之情形，
    訴訟全部或一部之裁判，以他訴訟之法律關是否成立為據者
    ，法院固得命在他訴訴訟終結前，以裁定停止訴訟程序。但
    該為本訴訟先決問題法律關係是否成立，在本訴訟法院仍可
    自為裁判，故而是否裁定停止，法院有自由裁量之權，並非
    一經聲請，即應裁定停止。至於破產程序本質上屬非訟性質
    ，法院或破產管理人並無實體認定之權限，就本件所爭之破
    產管理人就破產財團財產之分配程序而言，抗告人所爭之系
    爭財產是否應歸屬破產財團而予分配，該分配程序性質上與
    民事訴訟大相逕庭，破產管理人或破產監督法院對抗告人主
    張之該財產，是否屬破產財團，並不能自為裁判，核與民事
    法院對其本訴訟先決問題之法律關係是否成立，可自為裁判
    者不同，質言之，上述破產之程序若予準用民事訴訟法第18
    2 條第1 項規定，因破產程序不能就該先決問題法律關係是
    否成立，自為裁判，則改變民事訴訟法第182 條第1 項所定
    「法院得在他訴訟終結前以裁定停止訴訟程序」，變成「法
    院應在他訴訟終結前以裁定停止訴訟程序」，即改變法律規
    定之要件，要非適法自明。
  2.又按對於債務人為破產宣告之聲請，縱經法院裁定核准於前
    ，惟該裁定嗣遭抗告法院裁定廢棄並駁回聲請人之聲請確定
    ，即應認債務人自始未受破產之宣告，其財產即不屬於破產
    財團，當然不得經由破產程序予以處理。抗告人於91年7 月
    12日既經本院以91年度破抗字第1 號裁定將高雄地院准對抗
    告人宣告破產裁定廢棄，駁回聲請人對抗告人破產之聲請確
    定，依上開說明，應認其自始未受破產之宣告，其財產不得
    歸入破產財團，當然不得經由破產程序予以處理。查，抗告
    人與第三人永翔特殊鋼股份有限公司、金同成鋼鐵廠股份有
    限公司、牛塘橋鋼鐵工業股份有限公司、昕鑫鋼鐵股份有限
    公司、立強鋼鐵股份有限公司、海富鋼鐵股份有限公司、永
    安營造工程有限公司、嘉維企業有限公司、立富建設股份有
    限公司（下稱永翔公司等9 人），以及永全產物股份有限公
    司、寶利鋼鐵股份有限公司、黃晚智、黃晚結、黃龍輝（下
    稱永全公司等5 人）等合計15人，因其債權人吳劍秋等人之
    聲請，經高雄地院以79年度破字第28號裁定宣告破產後，除
    永全公司等5 人經宣告破產確定外，抗告人部分已於91年7
    月12日由本院以91年度破抗字第1 號裁定將高雄地院上開裁
    定予以廢棄，並駁回破產之聲請確定，已如前述。惟抗告人
    及永翔公司等9 人於本院91年度破抗字第1 號事件於91年7
    月12日裁定前之91年6 月10日即共同出具委任書，委由李慶
    雄律師、林維毅律師，與黃晚智等3 人及寶利公司、永全公
    司破產事件之破產管理人楊四海律師、林敏澤律師、薛西全
    律師、周村來律師、陳石城會計師洽商和解事宜，雙方於91
    年8 月9 日達成和解，約定：「一、甲方即金同成鋼鐵廠股
    份有限公司等10家公司前因資產不足，經債權人向高雄地方
    法院聲請宣告破產，經該院以79年度破字第28號、81年度破
    更字第3 號、82年度破更(一)字第1 號、84年度破更(二)字第1
    號裁定破產，並選任乙方即楊四海律師、林敏澤律師、薛西
    全律師、周村來律師、陳石城會計師為破產管理人，執行破
    產程序，並已變賣甲方部分財產，實施中間分配。該案經甲
    方抗告，纏訟迄今。嗣該院以87年度破更(三)字第1 號裁定聲
    請駁回，債權人抗告經台灣高等法院高雄分院發回更審中。
    債權人以破產程序拖延多年，無以終結，乃向破產管理人反
    應，希冀和解，甲方亦以虧欠債權人，願以絕大部分財產供
    債權人分配。破產管理人以雙方均具有和解誠意，避免因再
    纏訟，致破產程序無法終結，並以此項和解屬破產法第92條
    第9 款，關於破產人財產上爭議之和解事項，甲乙雙方迭經
    多次磋商，成立和解。二、和解內容為：(一)前揭破產管理人
    願給付新台幣（下同）1 億4 千萬元予抗告人及永翔公司等
    9 人。該10家公司則放棄其餘財產，歸屬破產財團，由破產
    管理人分配予債權人。(二)前揭破產管理人願以2120萬元將和
    解書附表所示之不動產出賣予該10家公司，價金由前揭款
    項直接扣除，破產管理人並應撤銷該等不動產之破產查封登
    記，以便該10家公司辦理移轉登記。(三)和解書附表所示案
    外人施春福、許芳蓉所有之不動產非屬破產財團，破產管理
    人同意聲請法院撤銷查封登記」等情，吳劍秋等人簽訂和解
    書後，於93年3 月9 日撤回對永翔公司等9 人之破產宣告聲
    請。原法院於接獲和解書後，曾於91年12月2 日通知抗告人
    陳述意見，抗告人於91年12月9 日具狀呈報願依和解約定履
    行，並撤回其前所發還扣押之財產及帳冊、塗銷破產登記之
    聲請等事實，為本院97年度破抗更(一)字2 號裁定認定在卷，
    有裁定附卷。破產管理人於91年7 月12日本院以91年度破抗
    字第1 號裁定駁回對抗告人破產之聲請確定後之91年8 月9
    日與抗告人成立之和解，核與破產法第92條第9 款所規定「
    關於破產人財產上爭議之和解」，顯然有間，非屬破產法上
    規定之和解，而屬民法上之和解。是若屬抗告人所有之系爭
    財產，則因抗告人自始未受破產宣告，其財產即不屬破產財
    團，當然不得經由破產程序予以處理，於未取得執行名義前
    ，亦不生民事強制執行程序問題，更無破產程序之適用。矧
    抗告人執破產法第5 條「關於和解或破產之程序，除本法另
    有規定外，準用民事訴訟法之規定」，主張應準用民事訴訟
    法第182 條第1 項，聲請停止將破產管理人所保管其所有之
    1 億6293萬1000元予以分配，則其前提須「為和解或破產之
    程序」，始足以論及是否準用民事訴訟法規定問題。上述之
    和解乃民法上之和解，非屬破產法規定之和解，兩造並無異
    議，抗告人認該財產無破產程序之適用，而破產管理人亦以
    其所進行者乃黃晚智等5 人破產程序，並不包括抗告人在內
    （即對抗告人並未對其行破產法規定之程序），是系爭財產
    之執行分配，並非關於和解或破產之程序，自無涉準用民事
    訴訟法第182 條第1 項可言。抗告人引以主張準用民事訴訟
    法第182 條第1 項規定，自此觀點而言，亦非足取。
  3.是無論基於上開1.或2.所述理由，均足認抗告人引此規定為
    聲請，要非有據。
三、綜上所述，抗告人之聲請不應准許。原審駁回抗告人之聲請
    ，理由雖有不同，惟結論則屬一致，仍應予維持。抗告意旨
    求予廢棄，為無理由，應予駁回。至於抗告人於本案訴訟未
    有結果前，就爭執之法律關係，如認有為之保全執行執行，
    或防止重大損害等相類情形而有必要時，其或得循保全程序
    予以求解決，惟要非執性質不同之民事訴訟法第182 條、第
    183條聲請為之，併予敘明。
四、據上論結，本件抗告為無理由，依破產法第5 條、民事訴訟
    法第495 條之1 第1 項、449 條第1 項、第95條、第78條，
    裁定如主文。
中    華    民    國    99    年    5     月    26    日
                            民事第六庭
                                審判長法官  許明進
                                法      官  徐文祥
                                法      官  李炫德
以上正本證明與原本無異。
如不服本裁定應於送達後10日內向本院提出再抗告狀（並按他造
當事人之人數附繕本），並繳納再抗告費新臺幣1,000 元。
再為抗告僅得以適用法規顯有錯誤為理由，並應委任律師為代理
人。
中    華    民    國    99    年    5     月    27    日
                                書  記  官  盧雅婷
附註：
抗告人之配偶、三親等內之血親、二親等內之姻親，或抗告人為
法人、中央或地方機關時，其所屬專任人員具有律師資格並經法
院認適當者，亦得為第三審代理人。
抗告人或其法定代理人具有律師資格者及前項情形，應於提起抗
告或委任時釋明之。

司法院資訊處製作；財團法人民間司法改革基金會備份。
